臺灣高等法院臺中分院刑事判決　　　　　　　　　　九十年度上易字第二一八三號
　　上　訴　人　臺灣台中地方法院檢察署檢察官
　　被　　　告　丙○○
　　選任辯護人　賈俊益
　　上　訴　人　丁○○
　　即　被　告
　　選任辯護人　王文聖
右上訴人因偽造文書案件，不服台灣台中地方法院九十年度易字第一一二七號中華民
國九十年八月二十三日第一審判決（起訴案號：台灣台中地方法院檢察署八十九年度
偵字第一三０四０號，移送併辦案號：台灣台中地方法院檢察署九十年度偵字第一０
九八二號），提起上訴，本院判決如左：
      主  文
原判決關於被告丙○○部分上訴駁回。
原判決關於被告丁○○部分撤銷。
丁○○無罪。
      理  由
一、公訴意旨略以：上訴人即被告丁○○為林中義之妻，林中義係如附表所示土地之
    共有人，林中義於民國 (下同）八十六年十月二十四日死亡，其原有之如附表所
    示土地所有權應有部分即由丁○○與林中義、丁○○之女林亦芊繼承。丁○○、
    林亦芊繼承如附表所示土地，同時須承受林中義生前之債務。丁○○為免被債務
    脫累，並達脫產之目的，即與被告丙○○基於共同之犯意，虛偽訂立土地買賣契
    約書，利用不知情之土地登記代理人梁春生辦理申請土地所有權移轉登記手續，
    使台中市中正地政事務所辦理土地所有權登記之公務員陷於錯誤，據以辦理將其
    與林亦芊繼承之土地所有權應有部分不實移轉之事項，登記於土地登記簿上，足
    以生損害於共有人及主管機關，因認被告二人涉犯刑法第二百十四條之使公務員
    登載不實罪嫌云云。公訴人認被告二人涉犯上開罪嫌，係以上開犯罪事實，業經
    告訴人乙○○指訴甚詳，並有土地登記簿謄本可稽。且證人即代書梁春生證稱：
    第一次見丁○○時，有請丁○○通知共有人是否優先承買。第二次丁○○再來時
    ，即說已通知其他共有人，才請丁○○於土地登記申請書上填寫「優先購買權人
    己放棄優先購買權，如有不實，出賣人願負法律責任」並以本件土地買賣價金，
    丁○○之供述與廖天地之證述不符。且用以支付價金之支票五紙，或係由丁○○
    之兄許樹梤，或係其母許廖阿幸提示兌領。丁○○既亟需金錢清償債務，何以又
    將支票交給其兄、母處理。且用以支付土地價金之支票，其發票日分別為八十九
    年一月五日、同年月十日、同年月十五日、同年月二十日，並非一次付清為其論
    據。
二、訊據上訴人即被告丁○○堅決否認右揭犯行，辯稱：因經濟困難，急於出賣土地
    應急。且伊之前與共有人林中正之間有官司糾紛，認為其他共有人也是偏袒林中
    正。伊未曾做過類似的買賣，不知未通知共有人，有那麼大的影響。先前委託廖
    天地代為出賣土地，一直無法賣出，才以低價三百萬元出賣予廖天地。廖天地以
    一百二十萬元之台支支票及巧發工業有限公司（下稱巧發公司）為發票人面額各
    四十萬元之支票四張及現款二十萬元支付價金，本件土地買賣確為真正等語。
三、按犯罪事實應依證據認定之，無證據不得推定其犯罪，刑事訴訟法第一百五十四
    條定有明文。又事實之認定，應憑證據，如未能發現相當證據，或證據不足以證
    明，自不能以推測或擬制之方法以為裁判之基礎。告訴人之告訴，係以使被告受
    刑事訴追為目的，是其陳述是否與事實相符，仍應調查其他證據以資審認，最高
法院著有四十年台上字第八六號、五十二年台上字第一三００號刑事判例。
四、經查：
１、證人廖天地證稱：上開巧發公司為發票人之支票四紙、台中商銀東豐原分行為發
    票人之台支票一紙，係伊以丙○○名義向丁○○買土地之價金。上開支票連同現
    金二十萬元均於八十九年一月五日交給丁○○。其中一百二十萬元是向台中商銀
    東豐原分行貸款來的，現金二十萬元係在台中商銀東豐原分行領出的。伊所買的
    持分公告地價將近六百萬元，賣伊三百萬元，買來很划算等語。證人許樹梤即被
    告丁○○之兄亦證稱：因丁○○託伊找朋友幫忙出賣土地，後來廖天地找代書。
    廖天地付款時，伊有去。票後來有流到伊手上，有一張四十萬元的票，丁○○說
    要還我，其他的票寄放在伊和伊母親戶頭。因丁○○與其大伯有訴訟等語。證人
    即辦理本件不動產所有權移轉之土地代書梁春生於原審法院亦證稱：八十九年一
    月五日在巧發公司交付價金時，伊當時因前去收代書費，看到被告丁○○、廖天
    地、許樹梤在場，他們交付支票及現金，許樹梤看過後拿給丁○○等語（見原審
    卷第四五頁）。上開被告丁○○之供述與證人許樹梤、廖天地、梁春生所證之情
    節，大致相符。並有上開支票影本五紙附卷可憑。廖天地於八十九年一月五日，
    自台中商業銀行東豐原分行巧發公司000000000000號帳戶內提領三
    十萬元，亦有該銀行綜合存款存摺影本可憑。是廖天地有於八十九年一月五日將
    上開五紙支票及現金二十萬元交付丁○○之事實可以認定。
２、丁○○之兄許樹梤所經營之原凰自動控制有限公司與廖天地所經營之巧發工司，
    於八十八年間交易來往為六十六萬一千七百元；八十九年一、二月間之交易數額
    為三十萬七千二百五十元，此有巧發公司所出具之統一發票九紙可憑。足認廖天
    地與許樹梤間交易來往之金額不大。另廖天地確於八十九年一月五日向台中商業
    銀行東豐原分行以丙○○名義貸款一百二十萬元，並由該銀行簽發上開面額一百
    二十萬元之台支支票一紙，亦有借據、台中商業銀行東豐原分行所影印之支票附
    卷可憑。上開台支之一百二十萬元支票，若係許樹梤與廖天地間承包工作之報酬
    ，則由廖天地開具巧發公司之支票支付即可，何須由廖天地以丙○○名義向銀行
    貸款後，以台支支票支付。且許樹梤與廖天地間交易之金額不大。廖天地除於八
    十九年一月五日交付上開一百二十萬元之台支支票外，另交付發票日八十九年一
    月十日至同年月二十日間面額共一百六十萬元之支票四紙，亦與廖天地與許樹梤
    間平日交易金額不符。是上開面額共二百八十萬元之支票，不能認係廖天地用以
    支付與許樹梤業務往來所生之債務。
３、丁○○、林亦芊對案外人林中正負有二百萬元之債務，經林中正向台灣台中地方
    法院民事庭聲請核發八十七年度促字第三四六六七號支付命令，於八十八年三月
    八日發給確定證明書，此有上開支付命令、確定證明書影本可憑。另丁○○承受
    其夫林中義生前積欠賴秀雲債務四百萬元，此有丁○○所不否認之債務清償協議
    書影本可憑。證人許樹梤並證稱：因丁○○與其大伯有訴訟，因此將出賣土地之
    錢寄放在母親及伊之戶頭等語。足認丁○○及其女林亦芊，均對林中正及他人負
    有大筆債務。丁○○為避免被強制執行，因而將上開土地賤價出售。丁○○既係
    為避免被債權人聲請法院強制執行其財產，因而將土地賤賣，所得之價金，自應
    存於他人之帳戶，以避免被強制執行，始合情理。是丁○○將出賣土地之價金存
    於其母許廖阿幸、兄許樹梤之帳戶內，反足據以認定丁○○為脫產賤賣土地之事
    實。不能因此認為上開面額共二百八十萬元之五紙支票，非支付土地買賣價金用
    。
４、上開丁○○出賣予廖天地之土地，均為共有之土地，難予利用，其價格本較一般
    所有權單純之土地低。且丁○○係為避免上開土地，被法院查封、拍賣，急於脫
    產，其所願出賣之價格，自更應低於一般市價。是亦不能以丁○○將上開土地以
    公告現值之一半出賣，即認其與廖天地間之買賣為虛偽。因丁○○若不將上開土
    地低價出售脫手，一旦遭債權人查封拍賣，丁○○及其女林亦芊將一無所有。
５、被告丁○○於土地登記申請書上填載「優先購買權人已放棄優先購買權，如有不
    實出賣人願負法律責任」並簽名蓋章。此固有土地申請書可憑。但共有人出賣其
    應有部分之土地，未通知其他共有人是否優先承買，並不能因此認土地買賣契約
    為虛偽。
五、綜上所述，依卷內之證據資料，並不足以證明本件丁○○、林亦芊與丙○○間之
    土地買賣確有虛偽之情形。此外，本院又查無證據，足以證明本件土地買賣為虛
    偽。原審未予詳查，認本件土地有虛偽之情形，對被告丁○○論罪科刑，認事顯
    有未洽。檢察官上訴意旨，指摘原審判決對丁○○量刑過輕，其上訴為無理由。
    被告丁○○上訴意旨否認犯罪，指摘原審判決，認事有誤，其上訴為有理由。應
    由本院將被告丁○○部分之判決撤銷，另為無罪之諭知。
六、被告丙○○部分，原審判決以被告丙○○雖有至梁春生之事務所，並在契約書等
    文件上蓋章，但此亦僅能證明被告丙○○有踐行參與訂約、辦理所有權移轉登記
    之手續，並同意為買受人而已。並不能證明丙○○知悉土地買賣為虛偽，因為丙
    ○○無罪之判決。雖與本院所認定之本件丁○○、林亦芊與丙○○間之土地買賣
    ，並無證據證明為虛偽，而認被告丁○○、丙○○並無使公務員登載不實之犯行
    之理由不同，但認丙○○之犯罪不能證明之結果相同，原審就丙○○部分之判決
    ，不能認其有何違誤。檢察官上訴意旨，略以丙○○於簽約及支付價金時，均在
    場與聞，難諉為不知有虛偽買賣之情事，指摘原審判決不當，檢察官之上訴，為
    無理由，應予駁回。
七、本件既經諭知無罪，則與移送併辦毀損債權部分之犯行，即無裁判上一罪之關係
    ，移送併辦部分，應予退回。
八、據上論斷，應依刑事訴訟法第三百六十八條、第三百六十九條第一項前段、第三
    百六十四條、第三百零一條第一項，判決如主文。
本案經檢察官甲○○到庭執行職務。
中      華      民      國      九十一      年      一      月    九    日
                   臺灣高等法院臺中分院刑事第九庭
                                         審判長法  官　陳  筱  珮
                                               法　官  康  應  龍
                                               法　官　趙  春  碧
右正本證明與原本無異。
不得上訴。
                                               書記官  陳  文  琴
中      華      民      國　  九十一     年      一       月     十     日
                                                              　　　　　Ｆ
附表：
┌──┬─────────────────────────┬──────┐
│編號│土地坐落                                          │應有部分    │
├──┼─────────────────────────┼──────┤
│一  │臺中市○○區○○段三八六地號                      │十分之一    │
├──┼─────────────────────────┼──────┤
│二  │臺中市○○區○○段三八六之五二地號                │十分之一    │
├──┼─────────────────────────┼──────┤
│三  │臺中市○○區○○段三八六之五三地號                │十分之一    │
├──┼─────────────────────────┼──────┤
│四  │臺中市○○區○○段三八六之五四地號                │十分之一    │
├──┼─────────────────────────┼──────┤
│五  │臺中市○○區○○段三六八地號                      │四分之一    │
├──┼─────────────────────────┼──────┤
│六  │臺中市○○區○○段三七０地號                      │四分之一    │
└──┴─────────────────────────┴──────┘
                                                              　　　　Ｆ
